臺灣高等法院臺南分院刑事判決
111年度金上訴字第197號
上  訴  人  
即  被  告  陳彥禎
            郭祖寧
上  一  人                  
選任辯護人  王聖傑律師
            林湘絢律師
上列上訴人因詐欺等案件，不服臺灣臺南地方法院110年度金訴
字第313號中華民國110年10月25日第一審判決（起訴案號：臺灣
臺南地方檢察署110年度偵字第6790號。移送併辦案號：同署110
年度偵字第8749號），提起上訴，本院判決如下：
    主  文
①原判決關於陳彥禎、郭祖寧所處之「刑」（含應執行刑）及「
  沒收」部分，均撤銷。
②陳彥禎犯三人以上共同詐欺取財罪，共肆罪，各處有期徒刑壹
  年參月，應執行有期徒刑壹年伍月。扣案之SAMSUNG廠牌行動
  電話壹支及教戰手冊筆記本壹本，均沒收。
③郭祖寧犯三人以上共同詐欺取財罪，共肆罪，各處有期徒刑壹
  年，應執行有期徒刑壹年。扣案之IPHONE 8行動電話壹支，沒
  收。
    事實及理由：
一、民國（下同）110年6月18日修正施行之刑事訴訟法第348條
    第2項規定：「上訴得明示僅就判決之刑、沒收或保安處分
    一部為之」。本案係於111年2月8日繫屬本院，被告2人表明
    其等於二審已經賠償被害人部分款項，僅針對原審宣告之刑
    ，提起上訴，請求本院從輕量刑（本院卷第9頁、第15頁刑
    事上訴狀，本院卷第231、233頁本院審理筆錄參照），因被
    告2人賠償被害人的款項，亦涉及其等的犯罪所得是否仍宣
    告沒收，因此，本件審判範圍僅就原判決「量刑」及「沒收
    」部分妥適與否進行審理。
二、基於上述，本案關於被告2人的犯罪事實及論罪理由（包含
    論罪證據、罪名及所犯法條），原審認事用法並無違誤，本
    院爰引用第一審判決書此部分之記載（如附件）。（關於被
    告2人的量刑及沒收宣告，並未引用）。
三、被告2人並無刑法第59條倘量處法定最輕刑度（1年），仍嫌
    過重的情輕法重事由：
　㈠被告2人上訴均主張：其等犯後坦承犯罪，態度良好，於二審
    已與附表4組被害人達成和解，賠償被害人等部分受騙金額
    ，獲得被害人的原諒，被告2人應有刑法第59條情輕法重的
    減刑適用等語。
　㈡經查：
　⒈被告2人於本院與原判決附表4組被害人達成調解，被告郭祖
    寧分別賠償陳家容新臺幣（下同）3萬元、賠償楊美華5萬90
    00元、賠償呂大川3萬2000元、賠償陳宇倢及陳堃耀共2萬元
    。被告陳彥禎應同樣分別賠償陳家容3萬元、賠償楊美華5萬
    9000元、賠償呂大川3萬2000元、賠償陳宇倢及陳堃耀共2萬
    元（調解筆錄原承諾賠償1萬元，嗣後多賠1萬元），均如數
    賠償完畢，雖有本院調解筆錄（本院卷第161頁）、各該給
    款紀錄在卷可參（被告郭祖寧部分見本院卷第195至201頁、
    本院卷第232頁。被告陳彥禎部分見本院卷第236-1至245頁
    ）。編號4被害人陳宇倢並來信陳報願意原諒被告陳彥禎，
    有其111年5月24日陳報狀可參（本院卷第249至251頁）。
　⒉然刑法第59條之酌量減輕其刑，必須犯罪另有特殊之原因與
    環境等等，在客觀上足以引起一般同情，認為即予宣告法定
    低度刑期尤嫌過重者，始有其適用。又適用該條文酌量減輕
    其刑時，雖不排除審酌同法第57條各款所列之事由，惟其程
    度應達於客觀上足以引起同情，確可憫恕者，方屬相當。經
    查，被告2人為本案犯行時，正值青壯，不思以正當途徑獲
    取財物，竟參加詐欺集團而共同實施加重詐欺取財犯行，該
    等集團除一線車手外，成員多隱身幕後，僅以電話隨機撒網
    尋找可下手的對象，在電話中編織騙術，即可使思慮較為單
    純的民眾無辜受騙（例如本案的被害人均是秉性善良，誤以
    為親友真的急需金錢周轉而被騙。另編號4被害人父女被騙
    的錢，其中是女兒要拿去治病的經費，僅因被告陳彥禎於調
    解筆錄之外多賠其1萬元，即為被告陳彥禎寫信向本院求情
    ，見警一卷第433頁、本院卷第251頁），被告2人和所屬集
    團成員即可坐享他人平常辛苦積存的勞獲，被害人這方則除
    了財產受損及衍生的精神痛苦外，也產生相關創傷症候，例
    如：經常自責自己為何輕易受騙，日後面對陌生電話來電會
    產生恐懼感，因此被告2人參與詐欺集團犯罪的惡性非輕。
    其次，觀諸被告2人參與本案詐欺集團的分工角色，被告郭
    祖寧負責指示、監督車手領款，回收車手提領之贓款；被告
    陳彥禎負責與「BOSS」接洽、分配工作、收回車手提領之贓
    款，發放酬勞給車手，要求郭祖寧招攬新人、接收車手之帳
    戶、身分資料等工作，可知被告2人涉案情節非輕。再觀諸
    被告郭祖寧於原審自陳：其高中肄業，曾有正當工作及基本
    收入，家中有父親、奶奶，父親有工作僅是不穩定，沒有結
    婚所以不需要扶養小孩（原審卷第175頁），被告陳彥禎於
    原審自陳：專科肄業，曾有正當工作及基本收入，家中有母
    親、弟弟，沒有結婚所以不需要扶養小孩，僅與弟弟共同扶
    養母親（原審卷第110頁），可見被告2人均有正當謀職的能
    力，且無過度負擔的經濟壓力，均無令人同情、必須鋌而走
    險從事本案犯罪的理由。
　⒊至於被告2人犯後承認犯罪，態度良好，且於本院與被害人達
    成調解，賠償被害人的部分受害金額，原判決附表編號4被
    害人也來信表示願意原諒被告2人，然而被告2人承認犯罪、
    賠償被害人部分款項，此等犯後態度均已獲得原審及本院從
    輕量刑、調降刑度（詳下述）。況且，被告2人賠償被害人
    的損害，本是被告2人民事上應負的法律責任，被告2人在法
    律上本應與其他犯罪成員共同連帶賠償被害人全部受害金額
    ，被害人抱著能夠取回多少錢儘量取回多少錢的情況下，同
    意被告2人分別賠償僅約全部受害金額的十分之一（編號4被
    害人約五分之一），被告2人即可免除全部民事賠償責任，
    被告2人在民事上也已經獲得減免賠償責任的優惠。
　⒋綜上，被告2人的犯罪情狀，客觀上並無足以引起一般同情之
    情狀，並無適用法定最輕刑度，客觀上引起憐憫的情況，被
    告2人請求依刑法第59條減刑，並無理由。
四、撤銷原審判決被告2人之「刑」及「沒收」的理由：
　㈠原審審理後，認為被告2人犯行事證明確，予以科刑，並就被
    告2人的犯罪工具及犯罪所得諭知沒收或追徵，固非無見，
    然查：
　⒈被告2人於本院既已與原判決附表4組被害人達成調解，依約
    賠償各該被害人上開金額，此等對被告2人有利的量刑事項
    ，原審漏未審酌，乃有未洽。
　⒉犯罪所得已實際合法發還被害人者，不予宣告沒收或追徵，
    刑法第38-1條第5項定有明文。被告陳彥禎於原審供承其就
    本案所分得之報酬為5千元左右，被告郭祖寧表示其薪水是
    以日計算，平均1天可獲得5、6千元（見原審卷第109、174
    頁），應認被告陳彥禎、郭祖寧關於本案之犯罪所得分別為
    5千元、5千元，此部分均未據扣案，原應依刑法第38條之1
    第1項前段、第3項規定，宣告沒收、追徵，然因被告2人於
    本院賠償被害人的數額已經超過上開所得金額，即已實際合
    法發還被害人，即不應再予宣告沒收、追徵。原審仍為相關
    沒收、追徵，亦有未洽。
　㈡被告2人提起上訴，均主張原審量刑過重，且法院不應再就其
    等的犯罪所得宣告沒收等語，為有理由，原審判決關於「刑
    」及「沒收」的部分即屬無可維持，應由本院予以撤銷改判
    ，原審所定的應執行刑部分亦失所附麗，應一併撤銷。
　㈢爰審酌被告2人不思循正途賺取所需，僅因貪圖個人私利，即
    與上開詐欺集團成員共同違犯本案犯行，使該詐欺集團成員
    得以隱身幕後，實際獲取本案犯罪所得，致遭詐騙之被害人
    難於追償，不僅侵害被害人之財產法益，更增加犯罪查緝之
    困難，助長詐騙歪風，嚴重影響社會治安及人與人間之互信
    ，行為實有不當；兼衡被告2人於本案中之分工、涉案情節
    ，被害人遭詐騙之金額，及其等於原審自述之智識程度、生
    活情況等一切情狀，各量處如主文所示之刑，並分別定其應
    執行之刑。　
　㈣供犯罪所用、犯罪預備之物或犯罪所生之物，屬於犯罪行為
    人者，得沒收之，刑法第38條第2項定有明文。扣案之SAMSU
    NG廠牌行動電話1支及教戰手冊筆記本1本，係被告陳彥禎之
    上手所交付或依上手指示製作，供其與上手聯絡及供本案犯
    罪使用之物；另扣案之IPHONE8行動電話1支，則分別係被告
    郭祖寧所有，供其等與上手聯絡使用之物，業據被告2人供
    明在卷（見原審卷第94、163頁），均應依刑法第38條第2項
    前段規定宣告沒收。
五、被告2人不宜宣告緩刑部分：
　　被告2人請求本院對其等宣告緩刑，經查：被告2人犯後坦承
    犯罪，並於本院與所有被害人達成和解，賠償被害人部分受
    損金額，犯後態度雖然良好，然誠如前述，被告2人正值青
    壯，有基本謀生的智識能力，並無令人同情的犯罪動機，卻
    仍參加詐欺集團從事本案多起犯罪，可見被告2人心存僥倖
    ，且被告2 人參與本案的分工腳色非輕，所為侵害被害人的
    財產法益及造成被害人精神痛苦，間接影響社會治安甚鉅，
    本院認為上開宣告之刑，仍有執行的必要，方能協助被告2
    人記取教訓，而勿再犯，因此被告2人請求本院給予緩刑宣
    告，並無理由。
據上論結，應依刑事訴訟法第369條第1項前段、第364條、第299
條第1項前段、第373條，判決如主文。
本案經檢察官蔡佳蒨提起公訴、檢察官胡晟榮移送併辦，檢察官
林志峯到庭執行職務。
中　　華　　民　　國　　111 　年　　6 　　月　　15　　日
                  刑事第五庭    審判長法　官  蔡廷宜
                                      法　官  林坤志
                                      法　官  蔡川富
以上正本證明與原本無異。
如不服本判決應於收受送達後20日內向本院提出上訴書狀，其未
敘述上訴理由者，並得於提起上訴後20日內向本院補提理由書（
均須按他造當事人之人數附繕本）「切勿逕送上級法院」。
　　　　　　　　　　　　　　　　　　　書記官  黃心怡
中　　華　　民　　國　　111 　年　　6 　　月　　15　　日
附錄本案論罪科刑法條：
洗錢防制法第14條
有第2 條各款所列洗錢行為者，處7 年以下有期徒刑，併科新臺
幣5 百萬元以下罰金。
前項之未遂犯罰之。
前2項情形，不得科以超過其特定犯罪所定最重本刑之刑。
中華民國刑法第339條之4
犯第339 條詐欺罪而有下列情形之一者，處1 年以上7 年以下有
期徒刑，得併科新臺幣1 百萬元以下罰金：
一、冒用政府機關或公務員名義犯之。
二、三人以上共同犯之。
三、以廣播電視、電子通訊、網際網路或其他媒體等傳播工具，
    對公眾散布而犯之。
前項之未遂犯罰之。